【裁判字號】    94,交聲,389
【裁判日期】    950331
【裁判案由】    聲明異議
【裁判全文】
臺灣臺南地方法院交通事件裁定         94年度交聲字第389號
移送機關  交通部公路總局嘉義區監理所臺南監理站
受處分人
即異議人  甲○○
上列受處分人因違反道路交通管理處罰條例案件，對於交通部公
路總局嘉義區監理所臺南監理站九十四年八月十日所為之裁決處
分（處分案號：嘉監南字第裁七四－Ｍ00000000號）聲
明異議，本院裁定如下：
    主  文
原處分撤銷。
甲○○汽車所有人，汽車使用註銷之牌照行駛，處罰鍰新臺幣
仟陸佰元，並牌照扣繳。
    理  由
一、原處分意旨略以：受處分人即異議人甲○○所有之車牌號碼
    000－0000號輕型機車，於民國九十年七月二十八日
    晚間七時二十分許，經駕駛人乙○○騎經臺南縣關廟鄉○○
    路五二號前時，為警發現該機車之牌照業已註銷，乃當場攔
    停並開單舉發，並由駕駛人乙○○親自簽收上開舉發通知單
    。後來原處分機關即交通部公路總局嘉義區監理所臺南監理
    站經查證結果，亦認異議人上述之違規事實明確，乃依照修
    正前道路交通管理處罰條例第十二條第一項第四款及第二項
    等規定，並參照違反道路交通管理事件統一裁罰基準表之相
    關內容，裁處異議人罰鍰新臺幣（下同）七千二百元，並牌
    照扣繳等語。
二、聲明異議意旨略以：
  （一）道路交通管理處罰條例第十二條第一項第四款所謂之「
        汽車所有人」，依民法之規定，應以對該動產事實上具
        有管理使用權限者為所有人，而車籍資料為行政上，行
        政機關基於統治者地位，所為之管理事項，與人民之財
        產權歸屬，尚無必然關係。上開機車自八十三年起即非
        異議人所管領使用（異議狀內原記載本件違規之機車於
        多年前已委託臺北市○○街某機車行報廢，嗣經異議人
        當庭更正），故於本件違規事實發生時之九十年七月二
        十八日，異議人已非該機車之所有權人，亦非占有人，
        當非上開條例處罰之客體。再前開條例第十二條第一項
        第四款之構成要件，須「汽車所有人使用註銷之牌照行
        駛者」，故縱認異議人仍為該機車之所有人，然案發當
        時之汽車駕駛人係乙○○，並非異議人，是異議人仍非
        該條例所應處罰之對象。
  （二）依行政程序法第一百十條第一項之規定，舉發通知單應
        送達受處分人，然本件舉發通知單係由駕駛人乙○○簽
        名，其上之「被通知人欄」所勾選者為汽車駕駛人，而
        舉發單位亦未另行將該通知單送達異議人，該通知單未
        經合法送達程序，異議人自無所知悉該通知書內容，原
        處分機關亦未依行政程序法第一百零二條第一項規定，
        予本人陳述意見之機會，即逕對異議人為加重罰鍰之處
        分，程序明顯有瑕疵。
  （三）依上開條例第十二條第一項第四款規定，係處行為人三
        千六百元以上一萬零八百元以下罰鍰，則本件處罰異議
        人七千二百元，而非最低額三千六百元之罰鍰，是否已
        違反行政程序法第六條之「差別待遇禁止原則」及同法
        第七條之「比例原則」，恐有疑問。
三、按汽車有使用註銷之牌照行駛者，處汽車所有人三千六百元
    以上一萬零八百元以下罰鍰，並牌照扣繳，九十四年十二月
    二十八日修正施行前之道路交通管理處罰條例第十二條第一
    項第四款及第二項定有明文。因此，上開條文所處罰之對象
    ，原即該車之所有人，與該車於違規時之實際使用人為何無
    涉，除非該車所有人得充分證明該違規事實全然與其無關，
    而僅能歸責於該汽車實際駕駛人時，方有依照同條例第八十
    五條第二項之規定，轉而處罰車輛駕駛人之適用，否則汽車
    所有人縱非實際使用人，仍難免除其應受處罰之交通違規責
    任。異議人前開關於上開條例第第十二條第一項第四款，須
    於汽車所有人同時有使用註銷之牌照駕駛之行為時，始處罰
    該汽車所有人之辯解，容有未洽，先予敘明。
四、次按行為人有上開條例之情形者，應填製舉發違反道路交通
    管理事件通知單，並於被通知人欄予以勾記，其通知聯依下
    列規定辦理：一、當場舉發者，應填記駕駛人或行為人姓名
    、性別、出生年月日、地址、身分證統一號碼及車主姓名、
    地址、車牌號碼、車輛種類。被查獲之駕駛人或行為人為受
    處分人時，應將該通知單填記後交付該行為人簽名或蓋章收
    受之；拒絕簽章者，並記明其事由，視為已收受；受處分人
    非該當場被查獲之行為人或駕駛人時，除應填寫駕駛人或行
    為人資料外，並應填載查明受處分人資料，再交付被查獲之
    行為人代收，違反道路交通管理事件統一裁罰基準及處理細
    則第十一條第一項第一款雖有明文規定，然舉發交通違規事
    件之執勤警員如未於被通知人欄予以適當之勾記，則被查獲
    之行為人如非本件違規事實之應受處分人時，該行為人顯難
    以知悉尚應將該舉發通知單轉交予應受處分人，而應受處分
    人亦可能因此而無從輾轉收受該舉發通知單，而影響其得以
    繳交較低額罰鍰之權益，故此種應受處分人並非該被查獲之
    行為人，而未於被通知人欄予以適當之勾記，即經由被查獲
    行為人代收之舉發通知單送達程序，經核即難認為於法無違
    。
五、經查：
    （一）原登記為受處分人即異議人甲○○所有之上開機車，
          在牌照業經註銷之情況下，於九十年七月二十八日晚
          間七時二十分許，由駕駛人乙○○騎經臺南縣關廟鄉
          ○○路五二號前時，為警當場攔停並開單舉發等情，
          為異議人所不爭執，且有臺南縣警察局南縣警交字相
          第Ｍ00000000號舉發違反道路交通管理事件
          通知單在卷可參，故上開機車，於右開時、地，有使
          用註銷之牌照行駛之違規行為，應可認定。
    （二）按交通勤務警察或依法令執行交通稽查任務人員，開
          單舉發違反道路交通管理處罰條例所列之違規事實，
          經公路主管機關或警察機關所為之裁決處罰，本質上
          為行政處分，係公務員基於職務上權力，依法就特定
          之具體事件所為，並具有公法上效果之單方行政行為
          。若謂公務員之一切行政行為，均需預留充分之證據
          ，以證明其所認定之事實為真，則國家行政勢必受到
          相當程度之阻礙，而且相關行政目的亦難以順利達成
          ，故刑事訴訟法中就犯罪證據有關之規定，與屬於行
          政秩序罰之交通違規裁罰本旨不相符合之部分，自不
          在得以準用之列。從而，交通違規行政爭訟之舉證責
          任原理，應非如刑事案件中，必須超越任何合理懷疑
          ，始可為有罪判決之嚴格證明程度，而係應與民事訴
          訟之舉證責任原理相類似，亦即，基本上應就行政機
          關與人民所各自主張有利於己之事實，分配其應盡之
          舉證責任，而非逕予適用刑事訴訟法上之「無罪推定
          」原則，此觀諸行政訴訟法第一百三十六條，規定行
          政訴訟程序準用民事訴訟法第二百七十七條舉證責任
          分配原則之立法意旨，亦可明瞭。
    （三）按修正前之道路交通管理處罰條例第十二條第一項第
          四款，車輛牌照經註銷之車輛，其所有權誰屬，固應
          依民法上動產所有權歸屬之相關規定加以判斷，而非
          以牌照註銷前之車主登記為該車民法上真正所有權人
          之唯一認定標準，然經依法登記為車主，原則上即推
          定其為該車之所有權人，登記為車主者若否認其為該
          車之所有人，自應由其負舉證責任。本件異議人雖辯
          稱其已於八十三年間將車移轉予他人管領使用，然其
          於本院調查時到庭陳稱：伊不認識乙○○，伊母親也
          因為時間太久了，對於該人也沒有印象。伊不知道車
          輛現在何處，也不知道何人管理使用。伊沒有其他證
          明方法可以釋明交通違規期間該車輛係由他人管理支
          配使用等語（見本院卷第四十四頁）。是異議人並未
          就機車之所有權已移轉予他人一情，提出相關事證以
          供調查。而本次違規時之機車駕駛人乙○○經本院囑
          警送達，由管區員警多次查訪結果，均無法會晤，嗣
          經依其戶籍地為寄存送達，乙○○仍未到庭等情，亦
          有臺南縣警察局歸仁分局九十四年十月十九日南縣歸
          警偵字第０九四００二三六一四號函附簡復表、本院
          送達證書、送達相片等文件在卷足憑。據此並參照前
          述說明可知，異議人就其所辯，未能提出任何證據供
          本院調查，尚難僅憑該未經證實之片面主張，而逕予
          認定異議人於本件違規事實發生時，並非該機車之實
          際所有人。從而，異議人辯稱其非上開機車之所有人
          一節，尚難採信。
    （四）綜上，本件交通違規事件之應受處分人既係上述機車
          之所有人即異議人，並非當場被查獲之行為人乙○○
          ，則依違反道路交通管理事件統一裁罰基準及處理細
          則第十一條第一項之規定，本件舉發之警員原應於舉
          發違反道路交通管理事件通知單上填載本件受處分人
          即異議人甲○○之資料後，將該通知單交由駕駛人盧
          永發代為收受，然該警員竟未於該通知單上載明受處
          分人之資料，亦未於其上之「被通知人欄位」內，勾
          記「汽車所有人」，故難認本件駕駛人乙○○確已知
          悉應將前開通知單轉交予應受處分人甲○○；且經本
          院函詢臺南縣警察局歸仁分局該通知單之送達情形，
          該分局亦於九十五年一月十日以南縣歸警五字第０五
          ００００四二六號函回覆表示並未另行寄送該舉發通
          知單予異議人。據此並參照上開說明，可知本件舉發
          通知單之送達程序，經核應非適法。
    （五）再者，依照違反道路交通管理事件統一裁罰基準及處
          理細則第二條第二項之違反道路交通管理事件統一裁
          罰基準表，以及同細則第四十一條之規定可知，違反
          道路交通管理事件之裁罰基準，係以當事人接到違規
          舉發通知書後，「有無逾越到案日期繳納罰款及到案
          與否」，為設定裁決罰鍰數額準據之一，故行為人有
          無於到案日期前繳交罰鍰或到案與否，對於行為人究
          應處以較低額或較高額之罰鍰，本具有相當之決定性
          。另因違反道路交通管理事件之處罰為一行政秩序罰
          ，其對於違規之行為人所為之處罰，顯然影響行為人
          之權利義務，性質上為負擔之行政處分，是其應有行
          政法基本原則之要求—即行政行為應遵循公正、公開
          與民主之程序，確保依法行政原則，以保障人民權益
          ，增進人民對行政之信賴（此亦為行政程序法第一條
          開宗明義所揭示），故為保障違反道路交通管理事件
          行為人之權益，舉發單位自應於舉發違反道路交通管
          理事件通知單上詳為記載「應到案日期」及「應到案
          處所」，且違反道路交通管理事件通知單亦須經合法
          送達，俾行為人得遵期到案繳交罰款，或對其違規之
          行為有陳述、爭執及聲明異議之機會。然如前述，本
          件舉發通知單既未經合法送達，則受處分人即異議人
          甲○○顯然無從根據該舉發通知單上之「應到案日期
          」及「應到案處所」等內容，遵期到案繳交罰款，或
          對其違規之行為有陳述、爭執之機會，故原處分機關
          就此疏漏並未依循違反道路交通管理事件統一裁罰基
          準及處理細則第三十一條第一項之相關規定，加以審
          查並要求舉發單位補正而另行合法通知異議人，後來
          即逕以異議人違規事實明確，而對異議人處以較高額
          之罰鍰七千二百元，經核於法尚非適當，故異議人執
          此而指摘原裁決處分不當，尚屬有理。
六、綜上所述，本件原裁決處分既有前述違法情形，即應由本院
    裁定將原處分撤銷，然因受處分人即異議人甲○○所有之上
    述輕型機車，於前開時、地，經人駕駛而有使用註銷之牌照
    行駛之違規事實既可認定，故本院仍應依照修正前道路交通
    管理處罰條例第十二條第一項第四款及第二項等規定，並斟
    酌前述違規情節之輕重，另為異議人如主文第二項所示之諭
    知，以資適法。
七、據上論斷，應依道路交通案件處理辦法第二十條，裁定如主
    文。
中    華    民    國    95    年    3     月    31    日
                  交通法庭      法  官    莊玉熙
以上正本證明與原本無異
如不服本裁定應於送達後五日內向本院提出抗告狀
                                書記官    劉鴻瑛
中    華    民    國    95    年    4     月    4     日


司法院資訊處製作；財團法人民間司法改革基金會備份。
